【裁判字號】    97,家訴,26
【裁判日期】    970530
【裁判案由】    給付扶養費
【裁判全文】
臺灣高雄地方法院民事判決              97年度家訴字第26號
原      告  甲○○
被      告  乙○○
                      32號
當事人間請求給付扶養費等事件，本院民國97年4 月9 日辯論終
結，判決如下：
    主  文
被告應自民國九十六年十二月二十九日起，按月於每月五日前給
付原告新臺幣捌仟貳佰陸拾陸元。
原告其餘之訴駁回。
本判決第一項就新臺幣參萬玖仟陸佰柒拾柒元部份得假執行。但
被告如以新臺幣參萬玖仟陸佰柒拾柒元為原告供擔保，得免為假
執行。
訴訟費用由被告負擔十分之七，餘由原告負擔。
    事實及理由
一、原告主張：被告係原告與訴外人劉成相（於民國73年間離婚
    ）所生之惟一子女。原告自約三十年之前起即未從事任何工
    作，無一技之長，且名下亦無任何財產，致不能以自己之財
    產維持生活。被告現年28歲且係護校畢業，自有能力扶養原
    告，爰依民法第1114條第1 款之規定，請求依行政院主計處
    公布之95年台灣地區家庭收支調查報告表所載之每戶消費出
    支金額除以每戶人數，計算後所得之每人每月平均消費支出
    為新台幣（下同）16,100元做為標準，再加以酌減後，請求
    被告每月給付原告12,000元之扶養費。並聲明：被告應自起
    訴狀繕本送達之翌日起，按月於每月5 日前給付原告12,000
    元之扶養費。
二、被告則以：其於94年間自護校畢業後即沒有從事任何工作，
    因其已4 、5 年未工作而沒有任何收入，名下亦無任何財產
    ，其多年來均係與父親同住，生活所須之資均賴父親供應，
    因其生活拮据，自無餘力再扶養原告等語置辯。並聲明：駁
    回原告之訴；如受不利之判決，請准供擔保免為假執行。
三、得心證之理由：
    依兩造之上開主張及抗辯，本件所應審究者應在於：（一）
    被告應否對原告負擔扶養義務，及（二）被告每月應負擔之
    扶養義務金額以多少元為適當合理？等爭點上。茲分述如下
    ：
（一）被告應否對原告負擔扶養義務：
  １、按，「左列親屬互負扶養之義務：一、直系血親相互間。
      」；「受扶養權利者，以不能維持生活而無謀生能力者為
      限。前項無謀生能力之限制，於直系血親尊親屬不適用之
      」；「因負擔扶養義務而不能維持自己生活者，免除其義
      務。但受扶養權利者為直系血親尊親屬或配偶時，減輕其
      義務」，民法第1114條第1 款、第1117條、第1118條分別
      定有明文。依上開法條之規定，受扶養權利人如是父母時
      ，扶養義務人即子女縱因不能維持自己之生活，依法僅可
      減輕其義務，而不得全予免除其扶養義務，蓋因立法者於
      立法時考量，子女對父母所負之扶養義務係生活保持之義
      務而非生活扶助義務，故子女縱使不能維持自己之生活，
      仍不得免除其所負之扶養父母義務而僅得減輕。
  ２、經查：
    (1)原告與劉成相離婚後並未再婚，被告為原告惟一之子女，
      有原告提出之戶籍謄本及本院調取之原告戶籍資各1 份在
      卷可稽，足認屬實。
    (2)另原告自約三十年之前起即未從事任何工作，無工作收入
      ，且名下亦無任何財產等情，為被告所不爭執，並有本院
      調取之原告稅務電子閘門財產所得調件明細表1 份在卷可
      稽，亦足認屬實。依原告三十餘年來均未從事工作，無工
      作收入，名下亦無任何財產等情狀，原告主張其已處於不
      能以自己之財產維持生活之情狀，應足採信。
    (3)被告辯稱：其94年間自護校畢業後即沒有從事任何工作，
      而沒有任何收入，名下亦無任何財產，且其係與父親同住
      ，生活所須之資均賴父親供應，因其生活拮据，已無餘力
      再扶養原告等語，雖為原告所不爭執，並有其所提出之財
      政部台灣省南區國稅局95年度綜合所得稅各類所得資料清
      單、財產歸屬資料清單，及本院調取之被告稅務電子閘門
      財產所得調件明細表、勞健保資料各1 份在卷可稽，而足
      認屬實。惟依上述法條規定之說明，被告縱使不能維持自
      己之生活，仍僅得減輕其義務，而不得免除其全部扶養義
      務，故其此部份之抗辯，即不足採。
    (4)綜上所述，原告依上開民法第1114條第1 款之規定請求被
      告給付扶養費，自屬有據。
（二）被告每月應負擔之扶養義務金額以多少元為適當合理：
  １、按，扶養之程度，應按受扶養權利者之需要，與負扶養
      義務者之經濟能力及身分定之；負扶養義務者有數人，而
      其親等同一時，應各依其經濟能力分擔義務，民法第1119
      條、第1115條第3項分別定有明文，依上開法條之規定，
      於負扶養義務之人有數人時，扶養費用之數額應由數人依
      其等之經濟能力定之，惟如僅只有一人時，因無應分擔之
      人，自應僅由其一人負擔。本件原告於與劉成相離婚後並
      未再婚，被告為原告之惟一子女，自應由被告一人負起扶
      養原告之義務。
  ２、次按，扶養義務分為生活保持義務及生活扶助義務，在生
      活保持義務係指被扶養人需受扶養之狀態，應以被扶養人
      不可或缺之生活需求為標準，是以扶養義務人倘有能力即
      應提供被扶養人相當及必要之生活所需費用。而子女對父
      母所負之扶養義務係屬生活保持義務，因此本件原告所得
      請求之扶養費數額，依上開說明，自應以被告之能力範圍
      ，與原告相當及必要之生活所需等二條件，做為斟酌之標
      準。
  ３、本院依前段所述之二條件，斟酌：
    (1)生活費用因屬日常生活之開銷，自難以一一檢附收據，故
      原告請求依行政院主計處公布之95年台灣地區家庭收支調
      查報告表所載之每戶消費出支金額除以每戶人數，計算後
      所得之每人每月平均消費支出金額做為計算之標準，再加
      以酌減，即屬有據。
    (2)依行政院主計處公布之95年台灣地區家庭收支調查報告表
      所載，95年度高雄縣地區平均每戶人數為3.22人，而每戶
      該年度最終消費支出共為532,306 元，依此計算，高雄縣
      地區每人每月平均消費支出為13,776元（計算式：532,30
      6 ÷3.22÷12＝13,776，小數點以下四捨五入）（就此部
      份，原告起訴狀所載之資料及計算式錯誤，致誤載為16,1
      00元）。
    (3)原告就其日常生活情形已陳明：其自約三十年之前起即未
      從事正式之工作，其係住在其同居人之住處，因無工作因
      此平日都是在家裡，係家管等語（見第41頁辯論筆錄）。
      本院審酌依原告所陳明之上開身份、地位及日常生活情形
      ，其必要及相當之生活所需之資，即尚非多；而被告則已
      失業多年，致無收入、無財產，生活所須之資尚須依賴其
      父親供應等兩造情狀，認原告所得請求之扶養金額，應以
      95年度高雄縣地區每人每月最低平均消費支出之金額做為
      計算之標準。
    (4)而依行政院主計處公布之台灣地區家庭收支調查報告表及
      國情統計表所載，最低生活費用標準係依每人每月平均消
      費支出之60% 計算。
    (5)依上開計算標準，原告每月得請求被告給付之扶養費應為
      8,266 元（計算式：13,776×60% ＝8266，小數點以下四
      捨五入）。從而原告請求被告自起訴狀繕本送達之翌日（
      即96年12月29日）起，按月於每月5 日前給付12,000之扶
      養費用，就每月給付8,266 元部份，為有理由，應予准許
      ；至原告逾此數額之請求，為無理由，應予駁回。
（四）末按，「下列各款之判決，法院應依職權宣告假執行：..
      . 二、命履行扶養義務之判決。但以起訴前最近六個月分
      及訴訟中履行期已到者為限。」，民事訴訟法第389 條第
      1 項第2 款，第396 條第2 項定有明文。本判決主文第一
      項判命被告給付原告之上開扶養費用金額中，於本院97年
      05月21日言詞辯論終結前已到期之39,677元部份，應依民
      事訴訟法第389 條第1 項第2 款之規定，依職權宣告假執
      行。另被告陳明願供擔保請求宣告免予假執行，核無不合
      ，爰酌定相當之擔保金額淮許之。
四、訴訟費用負擔之依據：民事訴訟法第79條。
中    華    民    國    97    年    5     月    30    日
                  家事法庭法  官  郭文通
正本係照原本作成。
如不服本判決，應於送達後20日內，向本院提出上訴狀並表明上
訴理由（須附繕本）。
中    華    民    國    97    年    5     月    30    日
                          書記官  張琇晴


司法院資訊處製作；財團法人民間司法改革基金會備份。
